【裁判字號】    94,上訴,3603
【裁判日期】    950105
【裁判案由】    搶奪等
【裁判全文】
臺灣高等法院刑事判決                94年度上訴字第3603號
上  訴  人  臺灣板橋地方法院檢察署檢察官
上  訴  人
即  被  告  戊○○
                    （
上列上訴人因被告搶奪等案件，不服臺灣板橋地方法院94年度訴
字第547號，中華民國94年9月22日第一審判決（起訴案號：臺灣
板橋地方法院檢察署93年度偵字第15810 號），提起上訴，本院
判決如下：
    主  文
上訴駁回。
    事  實
一、戊○○前於民國93年 2月27日因搶奪等案件，經本院判處有
    期徒刑 4月（竊盜部分）、10月（搶奪部分），應執行有期
    徒刑1年，於同年9月13日確定，94年11月30日執行完畢（不
    構成累犯）。仍不知悔改，於前案搶奪犯行後，竟因毒癮發
    作，缺錢購買毒品施用，即另行起意，與胞弟廖宏斌（所犯
    搶奪罪，經原審判處有期徒刑1 年10月確定），共同意圖為
    自己不法之所有，於93年7月19日晚間8時30分許，在臺北縣
    永和市○○路67巷7號，由戊○○騎乘ＶＫＱ─161號輕型機
    車附載廖宏斌，2 人並戴全罩式安全帽，再以膠帶貼住車牌
    掩飾車號之方式，見甲○○騎乘腳踏車在前，認有機可趁，
    戊○○即自後方駛至甲○○身旁，乘甲○○不及防備之際，
    由廖宏斌下手搶奪宋女置於腳踏車菜藍內之咖啡色皮包1 只
    （內有身分證﹝起訴書漏載﹞、駕照、健保卡、富邦銀行信
    用卡、花旗銀行信用卡、中華商業銀行信用卡、新竹商業銀
    行信用卡、玉山銀行信用卡、萬泰銀行信用卡各1張、鑰匙3
    串、ＭＡＸＯＮ廠牌Ａ３０型手機1支﹝序號0000000000000
    00﹞），得手後廖宏斌將搶奪之ＭＡＸＯＮ廠牌Ａ３０型手
    機交由不知情之蘇恩平，作為抵償廖宏斌所積欠之新台幣（
    下同）3千元債款；蘇恩平則經友人李庚展同意，以李庚展
    名義申請行動電話門號使用上開手機。嗣經警方調閱上開手
    機之通聯紀錄，循線查知蘇恩平持有上開手機（業經甲○○
    領回），並於93年8月14日凌晨1時25分許，在臺北縣中和市
    ○○路66號3樓查獲戊○○、廖宏斌，始查悉上情。
二、案經臺北縣政府警察局移送臺灣板橋地方法院檢察署檢察官
    偵查起訴。
    理  由
一、按被告以外之人於審判外之言詞或書面陳述，除法律有規定
    者外，不得作為證據，刑事訴訟法第159條第1項固定有明文
    。惟被告以外之人於審判外之陳述，雖不符同法第159條之1
    至之4 規定，而經當事人於審判程序同意作為證據，法院審
    酌該言詞陳述或書面陳述作成時之情況，認為適當者，亦得
    為證據。又當事人、代理人或辯護人於法院調查證據時，知
    有第159條第1項不得為證據之情形，而未於言詞辯論終結前
    聲明異議者，視為有前項之同意，同法第159條之5規定甚明
    。查本件被害人甲○○、證人蘇恩平、李庚展等人於警詢中
    指述，固係審判外之言詞陳述，惟被告於原審及本院準備程
    序中就公訴人所提各項證據之證據能力陳明「沒有意見，同
    意有證據能力」等語，且迄至本院言詞辯論終結前，均未聲
    明異議，本院審酌上開被害人及證人警詢均在自由意志下陳
    述，作為被告犯罪證據，應屬適當，依同法第159條之5規定
    ，上開被害人及證人警詢指述應具有證據能力。
二、上開事實，業據被告即上訴人於警詢、偵查、原審及本院審
    理中均坦承不諱，核與被害人甲○○於警詢指訴情節相符，
    並經證人蘇恩平、李庚展於警詢及共犯廖宏斌於原審證述屬
    實，復有被害人甲○○出具之贓物認領保管單1 紙附卷可稽
    ，足見被告上開自白與事實相符。事證明確，被告犯行堪以
    認定。
三、按連續犯所謂出於概括犯意，必須多次犯罪行為均在同一預
    定計劃內，出於主觀上始終同一犯意之進行而言（最高法院
    70年台上字第6296判例意旨參照）。查被告前於93年2 月27
    日因搶奪等案件，固經本院於同年8 月11日以93年度上訴字
    第1587號判處有期徒刑4 月（竊盜部分）、10月（搶奪部分
    ），應執行有期徒刑1年，嗣於同年9月13日確定（下稱前案
    ），有本院被告全國前案紀錄表1 件在卷可稽。惟被告前案
    犯行時間係在93年2 月27日（卷附前案刑事判決書電腦列印
    本之事實欄固記載被告搶奪犯行時間為92年2 月27日，但被
    告於原審審理中具狀陳明前案搶奪時間是93年2 月間等語，
    核與卷附該案起訴書電腦列印本所載之搶奪時間﹝93年2 月
    27日﹞相符，是上開判決書電腦列印本顯係誤載，併予敘明
    ），與本案搶奪犯行之時間相距4 月有餘，時間並非緊接，
    且被告於原審審理中明確供承：是因毒癮發作，缺錢買毒品
    （施用），才向廖宏斌提議行搶等語（見原審卷第81頁至第
    82頁），顯見被告本案搶奪係因毒癮發作，缺錢購買毒品施
    用，而臨時起意行搶，核與上開前案搶奪犯行，並非自始即
    在同一個預定計劃內，主觀上出於同一犯意所為，顯不構成
    連續犯裁判上一罪關係，自非前案確定判決之既判力所及。
    被告辯稱本案與前案搶奪罪屬連續犯裁判上一罪關係，應為
    該案確定判決之效力所及，委無可採。
四、核被告所為，係犯刑法第325條第1項之搶奪罪。被告與廖宏
    斌就上開犯行，有犯意聯絡及行為分擔，均為共同正犯。
五、原審調查結果，適用刑法第28條、第325條第1項規定，同時
    審酌被告前因搶奪罪，經判處有期徒刑10月，素行不佳，復
    於前案為警查獲後、判決確定前再犯本案，且被告身強體壯
    ，不循正當途徑賺取金錢，竟與親弟騎車共同搶奪他人財物
    ，對於社會治安所生之危害甚大，惡性重大；同時參酌被告
    智識程度、犯罪之動機、目的、手段及犯後坦承犯行等一切
    情狀，量處有期徒刑1 年，並就公訴意旨另以：被告與廖宏
    斌2 人基於為自己不法所有意圖之概括犯  意聯絡，連續於
    93年10月4日（起訴書附表編號2之犯罪時間誤載為93年7月4
    日，經公訴檢察官於原審準備程序中更正為93年10月4 日；
    後述起訴書附表編號3、4之犯罪時間，公訴檢察官亦更正為
    93年10月19日）晚間7 時40分許，在臺北縣中和市○○路12
    8號前，以騎乘車號ＶＫＱ─161號輕型機車之方式，搶奪被
    害人乙○○○之黑色霹靂腰包1 只（內含現金3、4百元、手
    機1支、大門鑰匙2支、大門刷卡1 張、勞保退保資料）得逞
    （見起訴書附表編號2）。又於同月19日下午6時30分許，在
    臺北縣中和市○○路2 巷16號前，竊取被害人丙○○所有之
    車號ＩＨＨ─811重型機車1部，作為犯罪工具（見起訴書附
    表編號3）。復於同日晚間7時15分許，在臺北縣中和市○○○路與秀朗路3段70巷口，騎乘該車號ＩＨＨ─811重型機車
    搶奪被害人丁○○之棕色手提包1只（內含小皮夾1只、身分
    證1張、健保卡1張、富邦銀行信用卡1 張、中國信託商業銀
    行信用卡2張、中國信託商業銀行金融卡1張、國泰世華銀行
    金融卡1張、機車駕照1張、現金6500元、ＭＯＴＯＲＯＬＡ
    牌手機1支、ＮＯＫＩＡ牌手機1支、ＭＯＴＯＲＯＬＡ牌電
    池2個）得逞（見起訴書附表編號4）。因認被告另涉犯刑法
    第325條第1項之搶奪罪嫌及同法第320條第1項之竊盜罪嫌一
    節，以：
（一）按犯罪事實應依證據認定之，無證據不得認定犯罪事實，
      刑事訴訟法第154條第2項定有明文。次按被告或共犯之自
      白，不得作為有罪判決之唯一證據，仍應調查其他必要之
      證據，以察其是否與事實相符，同法第156條第2項亦有明
      定；而上開規定之立法旨意乃在防範被告自白或共犯之虛
      擬致與真實不符，故對自白在證據上之價值加以限制，明
      定須藉補強證據以擔保其真實性，因利用共犯之自白或其
      他不利於己之陳述，為認定被告犯罪之證據，不特與利用
      被告自己之自白作為其犯罪之證明同有自白虛偽性之危險
      ，亦不免有嫁禍於被告而為虛偽供述之危險。又法院就被
      告本人之案件調查共同被告時，該共同被告準用有關人證
      之規定，刑事訴訟法第287條之2復有明文，該法條既稱準
      用有關人證之規定，則法院就被告本人之案件調查共同被
      告時，該共同被告雖準用有關證人之規定而予具結，但應
      不影響其仍為共同被告之身分，故此時應仍有刑事訴訟法
      第156條第2項規定之適用（最高法院93年度台上字第5560
      號判決採同一意旨）。是共犯於偵查中固曾具結作證，或
      於審理中經被告行使詰問權後，該共犯之供述或證言，依
      據上開說明，仍屬於刑事訴訟法第156條第2項之「共犯自
      白」，不得作為有罪判決之唯一證據，仍應調查其他必要
      之證據，以察其是否與事實相符。又所謂「其他必要之證
      據」，即實務上所稱之補強證據，則指除該自白本身外，
      其他足資證明自白之犯罪事實確具相當程度真實性之證據
      而言；雖其所補強者，非以事實之全部為必要，但亦須因
      補強證據與自白之相互利用，而足使犯罪事實獲得確信者
      ，即足當之（最高法院92年度台非字第74號判決亦採此意
      旨）。訊據被告戊○○堅決否認有與廖宏斌共犯上開搶奪
      、竊盜犯行，辯稱：93年10月4 日、同月19日案發時，人
      在臺北市萬華區花店，並沒有搶奪上開被害人財物，而廖
      宏斌表示遭警察毆打，才會指證被告有共同搶奪等語。
（二）公訴人認被告涉有前開搶奪、竊盜犯行，無非以證人即共
      犯廖宏斌於警詢、檢察官訊問、原審93年度訴字第2125號
      搶奪案件審理時之供述或證言，及被害人丙○○、丁○○
      警詢之指述，與被害人之贓物認領保管單，為其主要論據
      。經查：
  １、被告並非為警於搶奪或竊盜現場逮捕之嫌疑人，而警方認
      定被告涉嫌，全係依據共犯廖宏斌於警詢之供詞。茲共犯
      廖宏斌就起訴書附表編號2之搶奪犯行部分，於93年11月2
      日警詢時供述：93年10月4日晚間7時40分許，在臺北縣中
      和市○○路128號前，是自己1人騎車搶奪乙○○○之皮包
      等語（見前開偵查卷第65頁）。惟其就上開搶奪犯行，於
      原審93年度訴字第2125號搶奪案件93年11月24日審理中改
      稱：10月4日晚上7時40分許，是戊○○騎機車載我，乙○○○將皮包放在腳踏車菜籃內，我從後將菜籃內之皮包搶
      走等語（見原審93年度訴字第2125號卷第21頁）；而其於
      原審審理以證人身分作證時再改稱：是我騎機車與「阿忠
      」去搶被害人乙○○○放在腳踏車上的皮包，搶到的錢是
      放在「阿忠」身上，警察抓到我時，「阿忠」跑掉了等語
      （見原審卷第73頁至第74頁）。足認本件對於被告不利之
      人證即共犯廖宏斌就起訴書附表編號2 搶奪被害人乙○○○之犯行部分，共犯廖宏斌所為供證明顯前後不一，與其
      之前為被告時之警詢自白亦不相同，故共犯廖宏斌於另案
      審理中所為不利被告之供述是否真實，顯有可疑。
  ２、又共犯廖宏斌雖就起訴書附表編號4 之搶奪犯行部分，於
      93年10月20日警詢時供述：伊於93年10月19日下午7 時許
      ，在中和市○○○路與秀朗路3 段70巷口，與哥哥戊○○
      共同下手行搶路人皮包，由我坐在後座動手搶奪皮包，所
      搶得之ＮＯＫＩＡ牌行動電話在我逃逸時掉在半路，搶得
      之現金被戊○○拿走，此外戊○○沒有另涉他案等語（見
      93年度偵字第16735 號卷第6、7、10頁）。另其就起訴書
      附表編號3、4之竊盜、搶奪犯行部分，於檢察官初訊時供
      稱：93年10月19日下午7時30分許在中和市○○街204號前
      所騎ＩＨＨ─811 號重型機車，是我偷的，而戊○○在旁
      邊把風，偷來後戊○○騎車載我，當晚6 時30分在秀朗路
      與成功南路，由我下手搶別人的皮包，（搶得）現金由戊○○拿走等語；後經檢察官當庭命廖宏斌以證人身分具結
      後，亦證稱：我於93年10月19日晚上6 時30分許，在中和
      保健路用鑰匙偷被查獲之機車，並由戊○○把風，偷完機
      車後，由戊○○騎機車載伊於當晚7 時許，在秀朗路與成
      功南路搶人家皮包，搶到的現金由戊○○拿走等語（見上
      開偵查卷第43至45頁）。其後共犯廖宏斌就起訴書附表編
      號4之搶奪犯行，於93年11月2日檢察官訊問時雖亦供承：
      我與戊○○於93年10月19日，騎乘我在中和市○○路前所
      竊取之機車，在秀朗路搶東西，當時是戊○○騎車的等語
      ；但就起訴書附表編號3 之竊取機車部分則改稱：我偷該
      機車時，戊○○沒有在旁邊等語（見上開偵查卷第78頁）
      。嗣共犯廖宏斌就起訴書附表編號3、4之竊盜、搶奪犯行
      部分，於原審93年度訴字第2125號搶奪案件（廖宏斌為被
      告）93年11月24日審理中又供述：93年10月19日被害人丙○○之機車停放巷子內，戊○○在巷口前把風，我進去以
      我的鑰匙偷該機車，後來戊○○騎偷來的機車載我，被害
      人丁○○將皮包放在胸前，我從後面搶走等語（見原審93
      年度訴字第2125號卷第21頁），亦即共犯廖宏斌供稱被告
      戊○○有共犯起訴書附表編號3、4之竊盜、搶奪犯行。然
      而共犯廖宏斌於原審審理中以證人身分作證時則否認上開
      警詢、偵查中之自白，並證稱：是我與「阿忠」竊取丙○○的機車，我偷機車時，「阿忠」在旁邊把風，後來我與
      「阿忠」騎上開機車去外面逛，因身上沒有錢，看到有人
      手上拿皮包，所以就叫「阿忠」騎機車過去，由我下手行
      搶，搶來的手機我拿走，錢由「阿忠」拿走，而我被警察
      抓到時，因為很害怕，被警察嚇，警察也有去我家，看到
      戊○○的證件，他們有查出戊○○被通緝中，所以就叫我
      咬出戊○○，偵查時為了說與警察局所說的一樣，所以依
      然那樣說等語（見原審卷第72頁）。是以，共犯廖宏斌對
      於被告究否有與其共同竊取被害人丙○○之機車（起訴書
      附表編號3 ），及共同搶奪被害人丁○○財物（起訴書附
      表編號4 ）之重要情節，前後供證不一，亦難遽以採信。
      揆諸前揭說明，自難僅憑共犯廖宏斌前後不一之瑕疵證詞
      ，遽認被告有與共犯廖宏斌共同涉犯起訴書附表編號2、3
      、4之搶奪、竊盜等犯行。
  ３、另被害人丙○○、丁○○於警詢時，均無法指認被告係竊
      車或行搶者，此觀之被害人丙○○於警詢指稱：伊的機車
      遭不明人士行竊等語；被害人丁○○於警詢經警提示被告
      年籍資料供其指認時，僅指稱：只能確定車號ＩＨＨ─81
      1 號機車就是搶我手提包之犯嫌所騎的機車等語自明（見
      上開偵查卷第16、20頁）。甚且被害人乙○○○、丁○○
      於原審與被告當面對質結果，亦表示當時是晚間，或因緊
      張、或因行搶者頭戴安全帽等原因，而無法指認本件被告
      是否參與搶奪等語（見本案原審卷第65頁至第68頁）；被
      害人丙○○因未目睹機車遭竊過程，故無從指認。是上開
      被害人警詢、原審所述，僅能證明渠等財物有於上開時地
      遭搶奪或竊取之事實，另卷附之被害人贓物認領保管單，
      充其量亦僅能證明被害人領回遭搶或竊取之財物的事實。
  ４、況本件共犯廖宏斌上開警詢、偵查及另案審理中之供述或
      證言，縱於原審經被告行使詰問權後，共犯廖宏斌上開供
      述或證言，仍屬刑事訴訟法第156條第2項之「共犯自白」
      ，不得作為有罪判決之唯一證據，仍應調查其他必要之證
      據，以察其是否與事實相符，俱如前述。而共犯廖宏斌於
      警詢、偵查及原審另案審理中，雖曾自白或證述被告與其
      共同為起訴書附表編號2、3、4 之搶奪、竊盜犯行（其於
      本件原審作證時，則均否認有與被告共犯上開犯行），然
      除共犯廖宏斌上開自白或證述外，被害人乙○○○、丙○○、丁○○等人均無法指認被告係與共犯廖宏斌共同行搶
      或竊取渠等財物之人，是上開被害人之指述，尚不足以作
      為被告有起訴書附表編號2至4犯行之補強證據。
（三）綜上所述，共犯廖宏斌就起訴書附表編號3、4之竊盜、搶
      奪犯行部分，於偵查中雖曾具結作證，惟其證言內容與嗣
      於偵查或本案審理作證之證言不符，且共犯廖宏斌就起訴
      書附表編號2 之搶奪犯行部分，於警詢、其自己被訴案件
      審理及本案原審之供證情節前後不一，自有重大瑕疵可指
      ，而上開被害人所述情節及贓物領據均不足以擔保共犯廖
      宏斌於警詢、偵查中自白之真實性；此外，檢察官並未再
      舉出其他證據，足以證明被告有起訴書附表編號2至4所指
      之犯行存在，而本院就全卷內容觀之，亦查無其他積極事
      證，足以證明被告有起訴書附表編號2至4所指之犯行，惟
      因公訴人認此部分犯行與前開論罪科刑部分，分別有連續
      犯或牽連犯之裁判上一罪關係，爰不另為無罪之諭知，認
      事用法，核無違誤，量刑亦稱妥適。被告上訴，指稱本件
      與前案搶奪罪屬連續犯，應為前案判決效力所及，委無可
      採。又公訴人上訴以：證人廖宏斌為被告之胞弟，2 人並
      無仇怨，被告戊○○於案發前曾在  監在押，證人廖宏斌
      且頻頻探監，業據被告與證人於審判中供述綦詳，堪信 2
      人之情感甚佳，如非被告確實有參與本件犯罪，證人廖宏
      斌豈會在歷次警詢、偵查、審判中指述與被告共同犯罪。
      證人廖宏斌嗣於原審具結作證前，與被告一起自監所押解
      至法院，業由2人在原審陳述明確，2人於等候開庭前有足
      夠之時間討論案情，證人廖宏斌在審判中之證言顯然已受
      到被告之污染，是證人廖宏斌於審判中翻異前詞，乃維護
      被告之詞而不足採信，應以證人廖宏斌之前於警詢、檢察
      官訊問時、原審93年度訴字第2125號搶奪案件審理時之供
      述或證言作為證據，以證被告之犯行。惟被告或共犯之自
      白，不得作為有罪判決之唯一證據，仍應調查其他必要之
      證據，以察其是否與事實相符，刑事訴訟法第156條第2項
      定有明文。而法院就被告本人之案件調查共同被告時，該
      共同被告雖準用有關人證之規定而具結陳述，亦不影響仍
      為共同被告之身分，仍有刑事訴訟法第156條第2項規定之
      適用，即不得作為有罪判決之唯一證據。本件共犯廖宏斌
      於警詢、偵查及原審另案審理中，雖曾自白或證述與被告
      共同為起訴書附表編號2、3、4 之搶奪、竊盜犯行，惟與
      嗣後偵查或本案原審之證言不符，並與共犯廖宏斌就起訴
      書附表編號2 之搶奪犯行部分之警詢、被訴案件審理及本
      案原審供述情節，先後不一。且依卷內事證即上開被害人
      指訴、贓物領據等，均不足以證明共犯廖宏斌於警詢、原
      審另案自白及偵查中證言之真實性，依法自不得以之為被
      告論罪之依據。公訴人上訴，猶以共犯廖宏斌自白或證言
      ，指稱被告有此部份竊盜及搶奪罪行，要屬無據。足見本
      件被告及公訴人上訴，均無理由，應予駁回。
據上論斷，應依刑事訴訟法第368 條，判決如主文。
本案經檢察官邱美育到庭執行職務。
中    華    民    國    95    年    1     月    5     日
                  刑事第十一庭審判長法  官  楊炳禎
                                    法  官  江國華
                                    法  官  陳國文
以上正本證明與原本無異。
如不服本判決，應於收受送達後10日內向本院提出上訴書狀，其
未敘述上訴之理由者並得於提起上訴後10日內向本院補提理由書
（均須按他造當事人之人數附繕本）。
                                    書記官  蔡棟樑
中    華    民    國    95    年    1     月    5     日
附錄：本案論罪科刑法條全文
刑法第325條第1項：
意圖為自己或第三人不法之所有，而搶奪他人之動產者，處六月
以上五年以下有期徒刑。


司法院資訊處製作；財團法人民間司法改革基金會備份。
